臺灣高雄地方法院刑事判決　　　　　　　 99年度訴字第801號
公　訴　人　臺灣高雄地方法院檢察署檢察官
被　　　告　顏志育
上列被告因違反公司法等案件，經檢察官提起公訴（98年度偵字
第17276 號），因被告就被訴事實為有罪之陳述，經告以簡式審
判之意旨，並聽取當事人之意見後，由合議庭裁定由受命法官獨
任進行簡式審判程序，判決如下：
    主  文
顏志育共同犯公司法第九條第一項前段之未繳納股款罪，處有期
徒刑伍月，如易科罰金，以新臺幣壹仟元折算壹日。又共同犯詐
欺取財罪，處有期徒刑伍月，如易科罰金，以新臺幣壹仟元折算
壹日。應執行有期徒刑玖月，如易科罰金，以新臺幣壹仟元折算
壹日。
    事  實
一、(一)陳建齊（原名陳音助）、顏志育、邱博祥共同基於違反公
    司法、商業會計法、使公務員登載不實之犯意聯絡，由陳建
    齊覓得顏志育擔任永和興貿易公司（下稱永和興公司）之人
    頭負責人，再由邱博祥於97年1 月2 日（起訴書誤載為1月8
    日），帶同人頭負責人顏志育，以永和興公司名義，向第一
    商業銀行五甲分行開設帳號00000000000 號帳戶，邱博祥於
    同年2 月4 日將自友人借貸之款項新臺幣（下同）100 萬元
    匯入前開帳戶，旋將存摺帶回影印，作為股款業經股東繳納
    之存款證明，並製作不實之永和興公司存款100萬元之股東
    繳納股款明細表、資產負債表後，交付不知情之會計師李善
    餘，委託李善餘查核並辦理設立登記手續，李善餘乃於同年
    2 月5 日出具載明永和興公司資產負債表與有關憑證相符及
    應收股款均已收足等內容之查核報告書，並持上開不實股東
    繳納股款明細表、資產負債表、查核報告及委託書等文件，
    向主管機關經濟部中部辦公室申請設立登記永和興公司，邱
    博祥隨於同年2 月12日將帳戶內100 萬元提領一空，使經濟
    部中部辦公室承辦之公務員形式審查後，誤認永和興公司之
    股款已經繳足，而於同年2 月13日核准設立登記永和興公司
    ，並將永和興公司股款100 萬元已繳足之不實事項登載於職
    務上所掌之簿冊公文書，足生損害於主管機關對於公司管理
    之正確性。(二)陳建齊、顏志育、邱博祥、黃皓笙另共同意圖
    為自己不法之所有，基於詐欺取財及行使使公務員登載不實
    文書之犯意聯絡，明知顏志育無清償能力及意願，竟為向銀
    行詐取貸款，先由顏志育以永和興公司名義，於同年3 月4
    日向合作金庫銀行五甲分行申請開立帳號0000000000000 號
    之支票存款帳戶，請領空白支票後交給邱博祥、陳音助等人
    ，並製造該公司交易活絡及信用良好之假象，再於同年7 月
    6 日，由黃皓笙仲介向不知情之章勻以低於銀行鑑定價值
    245 萬528 元之180 萬元取得高雄縣鳳山市過埤第722 號土
    地及高雄縣鳳山市○○路79號13樓房屋後，由顏志育等人於
    同年7 月16日，持上開使公務員登載不實之永和興公司設立
    登記表及永和興公司支票存款帳戶交易明細、不動產買賣契
    約書等文件，向臺灣銀行左營分行申請房屋貸款，致使該銀
    行承辦人員陷於錯誤，誤信顏志育信用良好且有清償能力及
    意願，而於同年7 月31日（起訴書誤載為9 月15日）核撥
    195 萬元，匯入顏志育在臺灣銀行開立之帳號000000000000
    號帳戶。其後渠等僅以所貸得部分金額繳納貸款至98年2 月
    27日止，即未再繳付貸款，致臺灣銀行受有191 萬3214元之
    損失。
二、案經臺灣高雄地方法院檢察署檢察官指揮高雄市政府警察局
    偵查起訴。
    理  由
一、本件被告顏志育所犯並非死刑、無期徒刑、最輕本刑為3 年
    以上有徒刑之罪或高等法院管轄第一審案件，而其於準備程
    序進行中，被告先就被訴事實為有罪之陳述，經本院告知簡
    式審判程序之旨，並聽取公訴人及被告之意見後，本院認適
    宜改依簡式審判程序進行，爰依刑事訴訟法第273 條之1 第
    1 項、第284 條之1 規定，由本院合議庭以裁定由受命法官
    獨任進行簡式審判程序，合先敘明。
二、上開犯罪事實，業據被告顏志育於審理時坦承不諱（見本院
    99年度訴字第801 號卷二，頁59反面），核與證人章勻於
    檢察事務官調查之證述、證人即共犯陳建齊於警詢及偵訊之
    供述、證人即共犯邱博祥於警詢及檢察事務官調查之供述相
    符（見偵一卷，頁4 ～12、206 反面、297 ～299 ；警一卷
    ，頁28～34；警二卷，頁13～17），復有永和興公司設立登
    記表、股東繳款明細表、第一商業銀行帳號00000000000 號
    活期存款存摺、永和興公司票據信用資訊連結作業查詢、鳳
    山市過埤第722 號土地及高雄縣鳳山市○○路79號13樓房屋
    之不動產買賣契約書、登記謄本、建物異動索引、臺灣銀行
    左營分行98年7 月1 日左營營字第09800025601 號函檢附之
    顏志育貸款申請書、繳款明細、交易往來明細、催收資料等
    文件在卷可稽（見警二卷，頁103 ～104 、109 、110 、
    111 ～113 ；偵一卷，頁44～45、221 ～229 、241 ～246
    、267 ～271 ），是被告前揭任意性之自白，核與事實相符
    ，堪予採信。本案事證明確，被告上開犯行，洵堪認定，應
    依法論科。
三、論罪科刑
（一）按修正前公司法第7 條規定，公司之設立、變更或解散之
      登記或其他處理事項，由中央主管機關或委託地方主管機
      關審核之。該條文於90年11月12日修正為「公司申請設立
      、變更登記之資本額，應先經會計師查核簽證；其辦法，
      由中央主管機關定之」，並於91年3 月6 日訂定「公司申
      請登記資本額查核辦法」，第2 條規定「公司申請設立登
      記或合併、分割、增減實收資本額等變更登記，除依證券
      交易法第218 條之2 規定辦理庫藏股減資外，應檢送設立
      、合併、分割、增減實收資本額基準日經會計師查核簽證
      之資產負債表，……」，及於同辦法第8 條第2 項、第9
      條第2 項分別規定「會計師對應行查核事項，應備具工作
      底稿，主管機關得隨時調閱之」、「會計師查核公司之資
      本額，如發現有虛偽情事者，應拒絕簽證」。另修正前公
      司法第412 條第2 項關於「主管機關對於前項之申請，應
      派員檢查，並得通知公司限期申復」，及修正前公司法第
      419 條第2 項關於「前項第4 款、第5 款所列事項，如有
      冒濫或虛偽者，主管機關應通知公司限期申復，經派員檢
      查後得裁減或責令補足」等規定，均於90年11月12日修正
      時，予以刪除；並將第9 條第4 項修正為「公司之設立或
      其他登記事項有偽造、變造文書，經裁判確定後，由檢察
      機關通知中央主管機關撤銷或廢止其登記」依修正後規定
      觀之，除縮小第7 條之範圍外，並將「公司申請設立、變
      更登記之資本額」事項，改由會計師負責查核簽證，及將
      應派員檢查等相關規定刪除。至於修正後公司法第388 條
      雖仍規定「主管機關對於公司登記之申請，認為有違反本
      法或不合法定程式者，應令其改正，非俟改正合法後，不
      予登記」，然僅形式上審查其是否「違反本法」或「不合
      法定程式」而已，倘其申請形式上合法，即應准予登記，
      不再為實質之審查。且公司之設立或其他登記事項如涉及
      偽造、變造文書時，須經裁判確定後，始撤銷或廢止其登
      記。則行為人於公司法修正後辦理公司登記事項，如有明
      知為不實之事項，而使公務員登載於職務上所掌之公文書
      ，足以生損害於公眾或他人者，即有刑法第214 條之適用
      （最高法院96年度第5 次刑事庭會議決議參照）。次按資
      產負債表乃商業會計法第28條第1 項第1 款所列之財務報
      表，而商業負責人、主辦及經辦會計人員或依法受託代他
      人處理會計事務之人員以虛列股本之不正當方法，使公司
      或行號之資產負債表發生不正確之結果，應成立商業會計
      法第71條第5 款之罪。本件被告顏志育為永和興公司之登
      記負責人，自屬公司法第8 條之負責人，亦為商業會計法
      第4 條規定之商業負責人，其與同案被告陳建齊、邱博祥
      等人明知公司應收之股款並未實際繳納，而在資產負債表
      填載收足股款，使承辦之公務員將該不實之事項登載於職
      務上所載之公文書，據以核准永和興公司之設立登記，足
      以生損害於主管機關對於公司管理之正確性。是核被告顏
      志育就事實欄一(一)所為，係犯公司法第9 條第1 項前段之
      未繳納股款罪、商業會計法第71條第5 款之利用不正方法
      致使財務報表發生不實結果罪及刑法第214 條使公務員登
      載不實罪；就事實欄一(二)所為，係犯刑法第339 條第1 項
      之詐欺取財罪及同法第216 條、第214 條之行使使公務員
      登載不實文書罪。被告顏志育與同案被告陳建齊、邱博祥
      就事實欄一(一)所載犯行；被告顏志育與同案被告陳建齊、
      邱博祥、黃皓笙就事實欄一(二)所載犯行，各有犯意聯絡及
      行為分擔，均應論以共同正犯（陳建齊、邱博祥雖非永和
      興公司之公司負責人或商業負責人，惟與公司負責人顏志
      育因身分關係而成立之公司法第9 條第1 項、商業會計法
      第71條第5 款之罪，依刑法第31條第1 項之規定，仍以共
      同正犯論）。被告顏志育、陳建齊、邱博祥等人利用不知
      情之李善餘會計師為事實欄一(一)所載犯行，為間接正犯。
（二）又被告使公務員登載不實文書之低度行為係行使使公務員
      登載不實文書之高度行為所吸收，不另論罪。被告所犯公
      司法第9 條第1 項前段之未繳納股款罪與商業會計法第71
      條第5 款之利用不正方法致使財務報表發生不實結果罪間
      、刑法第339 條第1 項之詐欺取財罪與同法第216 條、第
      214 條之行使使公務員登載不實文書罪間，各係一行為觸
      犯數罪名，為想像競合犯，應依刑法第55條之規定，分別
      從一重之未繳納股款罪及詐欺取財罪處斷。所犯未繳納股
      款罪及詐欺取財罪，犯意各別，行為互殊，應予分論併罰
      。被告所犯商業會計法第71條第5 款之利用不正方法致使
      財務報表發生不實結果罪部分，雖未經檢察官起訴，但與
      起訴之部分，屬想像競合犯之裁判上一罪關係，亦為起訴
      效力所及，本院自得併予審究附此敘明。
（三）爰審酌被告與共犯陳建齊、邱博祥以借款存入公司帳戶查
      驗後隨即返還之方式，製作不實之財務報表虛列資本，成
      立空殼公司，並持不實公司設立登記表向銀行詐貸195 萬
      元，犯罪所生危害非輕，惟衡以被告處於配合而非主導地
      位，參與程度較輕，且犯後坦承犯行，態度非惡，並斟酌
      其素行、智識程度、生活狀況等一切情狀，分別量處如主
      文所示之刑及諭知易科罰金之折算標準，併定其應執行之
      刑及諭知易科罰金之折算標準（按被告行為後，刑法第41
      條於98年12月30日修正公佈，並自該日施行，刑法施行法
      第10條第2 項定有明文。次按修正前刑法第41條第2 項規
      定「前項規定於數罪併罰，其應執行之刑未逾六月者，亦
      適用之。」，亦即數罪併罰所定之應執行刑超過6 月者，
      即不得易科罰金，修正後刑法第41條第8 項規定「第一項
      至第四項及第七項之規定，於數罪併罰之數罪均得易科罰
      金或易服社會勞動，其應執行之刑逾六月者，亦適用之。
      」，亦即數罪併罰所定之應執行刑超過6 月者，仍得易科
      罰金。故比較修正前後刑法第41條規定，以修正後之規定
      對被告有利，依刑法第2 條第1 項規定，自應適用修正後
      刑法第41條第8 項之規定）。
據上論斷，應依刑事訴訟法第273 之1 第1 項、第299 條第1 項
前段，公司法第9 條第1 項前段，商業會計法第71條第5 款，刑
法第2 條第1 項但書、第11條前段、第28條、第214 條、第216
條、第339 條第1 項、第55條、刑法第41條第1 項前段、第8 項
、第51條第5 款，刑法施行法第1 條之1 ，判決如主文。
本案經檢察官鄧怡君到庭執行職務。
中    華    民    國  100     年    2     月    11    日
                  刑事第七庭  法  官  洪培睿
以上正本證明與原本無異。
如不服本判決應於收受送達後10日內向本院提出上訴書狀，並應
敘述具體理由；如未敘述上訴理由者，應於上訴期間屆滿後20日
內向本院補提理由書（均須按他造當事人之人數附繕本）「切勿
逕送上級法院」。
中    華    民    國   100    年    2     月    14    日
                              書記官  秦富潔
附錄本案論罪科刑法條：
刑法第339條（普通詐欺罪）
意圖為自己或第三人不法之所有，以詐術使人將本人或第三人之
物交付者，處 5 年以下有期徒刑、拘役或科或併科 1 千元以下
罰金。
以前項方法得財產上不法之利益或使第三人得之者，亦同。
前二項之未遂犯罰之。
刑法第214條（使公務員登載不實罪）
明知為不實之事項，而使公務員登載於職務上所掌之公文書，足
以生損害於公眾或他人者，處 3 年以下有期徒刑、拘役或 5 百
元以下罰金。
刑法第216條（行使偽造變造或登載不實之文書罪）
行使第 210 條至第 215 條之文書者，依偽造、變造文書或登載
不實事項或使登載不實事項之規定處斷。
公司法第9條
公司應收之股款，股東並未實際繳納，而以申請文件表明收足，
或股東雖已繳納而於登記後將股款發還股東，或任由股東收回者
，公司負責人各處 5 年以下有期徒刑、拘役或科或併科新臺幣
50 萬元以上 250 萬元以下罰金。
有前項情事時，公司負責人應與各該股東連帶賠償公司或第三人
因此所受之損害。
第 1 項裁判確定後，由檢察機關通知中央主管機關撤銷或廢止
其登記。但裁判確定前，已為補正或經主管機關限期補正已補正
者，不在此限。
公司之設立或其他登記事項有偽造、變造文書，經裁判確定後，
由檢察機關通知中央主管機關撤銷或廢止其登記。
商業會計法第71條
商業負責人、主辦及經辦會計人員或依法受託代他人處理會計事
務之人員有下列情事之一者，處 5 年以下有期徒刑、拘役或科
或併科新臺幣 60 萬元以下罰金：
一、以明知為不實之事項，而填製會計憑證或記入帳冊。
二、故意使應保存之會計憑證、會計帳簿報表滅失毀損。
三、偽造或變造會計憑證、會計帳簿報表內容或毀損其頁數。
四、故意遺漏會計事項不為記錄，致使財務報表發生不實之結果
    。
五、其他利用不正當方法，致使會計事項或財務報表發生不實之
    結果。